【裁判字號】    98,上易,91
【裁判日期】    980415
【裁判案由】    遷讓房屋等
【裁判全文】
臺灣高等法院民事判決                  98年度上易字第91號
上  訴  人  甲○○
被上訴人    丙○○
訴訟代理人  乙○○
上列當事人間遷讓房屋等事件，上訴人對於中華民國97年11月20
日臺灣宜蘭地方法院97年度訴字第87號第一審判決提起上訴，經
本院於98年4月1日言詞辯論終結，判決如下：
    主      文
原判決除確定部分外關於主文第一項調整土地之每年租金逾新台
幣壹萬玖仟玖佰玖拾陸元部分，及訴訟費用之裁判均廢棄。
上開廢棄部分，被上訴人在第一審之訴駁回。
其餘上訴駁回。
第一審（除確定部分外）、第二審訴訟費用由被上訴人負擔百分
之三十三，餘由上訴人負擔。
    事實及理由
一、被上訴人主張：
    (一)上訴人之母何秀鑾於民國（下同）60年間，向第三人陳寶
      珠購得坐落宜蘭縣宜蘭市○○○段1319地號（重測前為宜
      蘭段艮門小段0204地號）土地上門牌號碼為宜蘭縣宜蘭市
      ○○街84號房屋（下稱系爭建物），而向伊租用系爭建物
      占用之土地（下稱系爭土地）。嗣上訴人之母何秀鑾過世
      後，由上訴人繼續租用系爭土地，但其每年僅交付租金新
      台幣（下同）1,500元，顯屬過低。因系爭土地於97年1月
      間之公告現值為每平方公尺17,100元，與67年間移轉之土
      地公告現值僅為每平方公尺1,040元比較結果，相差有15
      倍之多。伊於70年間曾以存證信函要求將系爭土地之租金
      調高為每年10,000元，但遭上訴人拒絕。
    (二)因系爭建物占用土地之面積為57.86平方公尺，而系爭土
      地臨近宜蘭縣宜蘭市○○路及新興路等大馬路，距離中山
      路之鬧區甚近，故當地交通便利，再參酌附近之城市型態
      及繁榮程度，以土地公告現值年息6%計算年租金應屬合理
      。爰依民法第442條前段規定，請求自98年1月1日起將系
      爭土地之租金調整為每年60,000元（原審判決系爭土地之
      租金，應自98年1月1日起調整為每年29,682元，而駁回被
      上訴人其餘之請求。被上訴人就其敗訴部分未聲明不服而
      確定。上訴人對其敗訴部分聲明不服，提起上訴）。並答
      辯聲明：上訴駁回。
二、上訴人則以：系爭建物係其母何秀鑾向訴外人陳寶珠購得，
    伊就土地租金部分，願為合理之調整，依現有租金加1倍即
    調整為3,000元；又租金之調整，應受土地法第97條第1項、
    第148條、第161條、土地法施行法第25條、平均地權條例第
    46條等規定之規範，原審以公告現值為計算基準，顯有違誤
    等語置辯，並上訴聲明：(一)原判決關於上訴人敗訴部分廢棄
    ；(二)廢棄部分，被上訴人在第一審之訴駁回。
三、查系爭宜蘭市○○○段1319地號土地為被上訴人所有，其上
    之建物為上訴人之母何秀鑾向訴外人陳寶珠購得，現由上訴
    人居住使用，兩造間有不定期租賃關係存在，每年租金為
    1,500元之事實，為兩造所不爭執，並有被上訴人提出之土
    地登記第二類謄本1份、存證信函及支票影本各2份附卷可稽
    （見原審卷第5頁至第7頁），堪信為真實。至被上訴人主張
    系爭土地應自98年1月1日起調整為每年60,000元乙節，則為
    上訴人所否認，並以前詞置辯。是以本件兩造之爭點為：(一)
    被上訴人請求調高租金是否有理由？(二)如應調高，則調高後
    之租金金額為何？茲分別論述如下：
    (一)被上訴人請求調高租金是否有理由？
      按租賃物為不動產者，因其價值之昇降，當事人得聲請
        法院增減其租金。但其租賃定有期限者，不在此限，民
        法第442條定有明文。又租賃物為不動產者，其價值如
        有昇漲，出租人依法本得為增租之請求，至所加租額之
        多寡，應以土地繁榮之程度及鄰地租金之比較等情形
        為標準（最高法院20年上第283號判例意旨參照）。
      本件被上訴人主張系爭土地租約係於60年間成立，距今
        已30餘年，每年租金僅為1,500元之事實，為上訴人所
        不爭執，已如前述。又上訴人以系爭土地於97年1月之
        公告現值每平方公尺17,100元，與67年10月間之移轉之
        現值為每平方公尺1,040元比較結果，相差甚多；以及
        系爭建物占用土地面積為57.86平方公尺，經計算結果
        ，系爭土地之價值高達1,006,506元（應僅有989,406元
        ，被上訴人上開金額係誤算），而主張系爭土地之價值
        已有升漲之事實，亦有其提出系爭土地之第二類謄本1
        份、宜蘭縣宜蘭地政事務所97年7月18日宜地二03字第
        0970007148號函暨複丈成果圖各1份附卷可參（見原審
        卷第5頁、第41頁、第42頁）。
      又本件經原審於97年6月11日履勘現場結果，載明系爭
        土地上目前有系爭建物，前臨宜蘭縣宜蘭市○○街，寬
        5公尺，其後為被上訴人所有宜蘭縣宜蘭市○○街80號
        磚造平房建物，兩側則為他人所有之3樓鋼筋水泥建物
        。東後街均為住宅，自小客車會車不易，惟往北可接新
        興街，往南可連舊城北路，有勘驗筆錄1份在卷足參（
        見原審卷第36頁）。顯見系爭土地於租賃契約成立後，
        因周邊建設促進工商繁榮，而使系爭土地價值增高，非
        締約當時所能預見，若仍以原租金每年固定1,500元計
        算，相較於系爭土地升值比率，顯有過低情事，故被上
        訴人主張系爭土地之價值有昇漲，依民法第442條規定
        ，訴請調整租金，於法有據。
    (二)如應調高，則調高後之租金金額為何？
      被上訴人主張應以系爭土地公告現值6%至7%計算；上訴
        人則抗辯因系爭土地上之房屋老舊，其僅同意以目前租
        金1,500元加倍即3,000元計算云云。
      按租用基地建築房屋，其租金以不超過土地申報總價額
        年息百分之10為限，土地法第105條、第97條第1項規定
        甚明。又所謂土地之總價額，土地法施行法第25條規定
        ，依法定地價；而法定地價，依土地法第148條規定，
        係為土地所有人依該法規定所申報之地價。
      查系爭土地地目為「建」，於96年1月之申報地價為每
        平方公尺3,840元；又系爭土地上目前有被上訴人所有
        之系爭建物，前臨宜蘭縣宜蘭市○○街，寬5公尺，其
        後為被上訴人所有宜蘭縣宜蘭市○○街80號磚造平房建
        物，兩側則為他人所有之3樓鋼筋水泥建物；東後街均
        為住宅，自小客車會車不易，惟往北可接新興街，往
        南可連舊城北路，有原審於97年6月11日至現場勘驗之
        勘驗筆錄1份（見原審卷第36頁）及兩造提出系爭土地
        附近之相關照片等在卷足參。故本院參酌系爭土地之位
        置、工商業繁榮程度、上訴人利用系爭土地之經濟價值
        等因素，認系爭土地租金以申報地價年息9%計算為相當
        。被上訴人主張應以公告現值6%至7%計算，尚屬過高；
        上訴人主張應以申報地價年息3%計算，亦非可採。
      據上，本院認系爭土地之年租金應調整為19,996元，計
        算方式如下：3,840元（申報地價）×57.86平方公尺（
        系爭建物占用系爭土地面積）×9%=19,996元（元以下
        四捨五入）。
四、綜上所述，被上訴人依據民法第442條前段之規定，於97年3
    月26日起訴請求自98年1月1日起，將系爭土地之每年租金調
    整為19,996元，為有理由，應予准許；逾此所為之請求，為
    無理由，應予駁回。原審就超過上開應准許部分，為上訴人
    敗訴之判決，尚有未洽。上訴意旨指摘原判決此部分不當，
    求予廢棄改判，為有理由，自應由本院予以廢棄改判如主文
    第2項所示。至上開應准許部分，原審所為上訴人敗訴之判
    決，核無違誤，上訴意旨指摘原判決此部分不當，求予廢棄
    改判，為無理由，應駁回其上訴。又被上訴人於原審提出之
    書狀雖記載請求調整租金部分為系爭土地與系爭建物（見原
    審卷第2頁、第101頁），惟因依其書狀內之陳述與其於原審
    言詞辯論時之陳述均僅有系爭土地，以及其並不爭執系爭建
    物為上訴人所有等情，足認其請求調整租金之部分確係僅有
    系爭土地部分，關於系爭建物部分，應係誤載，故原審僅就
    系爭土地部分為調整租金之判決，亦無違誤，附此說明。
五、本件事證已臻明確，兩造其餘攻擊防禦方法及未經援用之舉
    證，經本院詳加審酌後，認與判決結果不生影響，爰不一一
    論述，併此敘明。
六、據上論結，本件上訴為一部有理由、一部無理由，依民事訴
    訟法第450條、第449條第1項、第79條，判決如主文。
中    華    民    國    98    年    4     月    15    日
                    民事第十四庭
                        審判長法  官  張  蘭
                              法  官  黃麟倫
                              法  官  邱瑞祥
正本係照原本作成。
不得上訴。
中    華    民    國    98    年    4     月    15    日
                              書記官  明祖星


司法院資訊處製作；財團法人民間司法改革基金會備份。
